【裁判字號】    98,上易,47
【裁判日期】    980520
【裁判案由】    返還不當得利
【裁判全文】
臺灣高等法院臺中分院民事判決  98年度上易字第47號
上  訴  人  乙○○
訴訟代理人  丙○○
複代理人    甲○○
被上訴人    東龍發建設有限公司
法定代理人  丁○○
訴訟代理人  戊○
                        樓
上列當事人間請求返還不當得利事件，上訴人對於民國97年11月
18日臺灣臺中地方法院97年度訴字第1521號第一審判決提起上訴
，本院於98年5月6日言詞辯論終結，判決如下：
    主  文
原判決廢棄。
被上訴人在第一審之訴駁回。
第一、二審訴訟費用由被上訴人負擔。
    事實及理由
一、被上訴人起訴主張：兩造於民國96年10月19日訂定買賣契約
    （下稱系爭買賣契約），約定由被上訴人給付新臺幣（下同
    ）19,500,000元，向上訴人購買訴外人己○○所配售之坐落
    台北縣新莊市○○段119-7地號土地（下稱系爭土地）。被
    上訴人為支付價金，乃交付面額各為15,000,000元、1,000,
    000元之支票（支票號碼DA0000000、DA0000000）予上訴人
    ，雙方並約定於上訴人移轉登記系爭土地之所有權予被上訴
    人，再由被上訴人以現金1次給付其餘3,500,000元之價金。
    而上訴人將上開面額15,000,000元之支票交付己○○，並持
    上開面額1,000,000元之支票向臺灣土地銀行新莊分行提領
    ，兌現得款1,000,000元。詎上訴人嗣因另覓得出價較高之
    買主，欲向被上訴人索回己○○之「土地購買權利繳款書」
    ，兩造遂於96年10月23日簽立協議書（下稱系爭協議書），
    合意解除系爭買賣契約，被上訴人雖已輾轉自己○○處取回
    15,000,000元，尚餘1,000,000元迄未經上訴人返還，迭經
    被上訴人催討，均置若罔聞。而後己○○已將系爭土地出賣
    並移轉登記予訴外人庚○○。為此依不當得利法律關係，訴
    請上訴人返還1百萬元，並加計法定遲延利息等語。訴之聲
    明：上訴人應給付被上訴人1,000,000元及自支付命令送達
    翌日起至清償日止，按年息5%計算之利息。
二、上訴人則辯以：兩造並未合意解除系爭買賣契約；而被上訴
    人所支付予伊之系爭1,000,000元價金，已因己○○將系爭
    土地出賣予庚○○，經由庚○○全數歸還被上訴人；況若伊
    必須返還系爭1,000,000元，被上訴人同時亦須將伊所交付
    之「土地購買權利繳款書」返還予伊等語。答辯之聲明：被
    上訴人之訴駁回。
三、原審審酌兩造提出之攻擊防禦方法後，判決上訴人應給付被
    上訴人100萬元及自97年5月5日起至清償日止，按年息5%計
    算之利息；訴訟費用1萬零9百元由上訴人負擔。上訴人提起
    上訴，於本院聲明：(一)原判決廢棄；(二)被上訴人在第一審之
    訴駁回；(三)第一、二審訴訟費用由被上訴人負擔。被上訴人
    答辯聲明：(一)上訴駁回；(二)訴訟費用由上訴人負擔。
四、被上訴人主張伊於96年10月19日向上訴人購買系爭土地，約
    定總價金1950萬元，定約日先交付面額分別為15,000,000元
    、1,000,000元之支票予上訴人，於上訴人辦理系爭土地之
    所有權移轉登記予伊時，再由伊以現金1次給付其餘350萬元
    之價金，而上訴人將上開面額15,000,000元之支票交付己○
    ○，並持上開面額1,000,000元之支票向臺灣土地銀行新莊
    分行兌領完畢，嗣兩造就被上訴人簽發遠期支票或現金，以
    支付尾款有爭執，兩造遂於96年10月23日簽訂系爭協議書，
    而己○○早於同年10月19日晚上將系爭土地以1600萬元出賣
    與庚○○，其後並辦畢移轉登記予庚○○等情，業據被上訴
    人提出支票提領單、協議書、戶籍謄本等件為證，且為上訴
    人所不爭執，自堪信為真實。
五、被上訴人雖主張上訴人不得於二審提出新攻擊或防禦方法云
    云。惟按當事人不得提出新攻擊或防禦方法。但有下列情形
    之一者，不在此限：「…三、對於在第一審已提出之攻擊或
    防禦方法為補充者。」民事訴訟法第447條第1項定有明文。
    本件上訴人於原審對被上訴人所提出之證物一即96年10月23
    日所訂系爭協議書，自始爭執兩造間並未合意解除系爭買賣
    契約，系爭買賣契約仍然有效（見原審卷第28頁背面第11列
    ）；其於本院對被上訴人於原審所主張就系爭協議書後段內
    容文義解釋上訴人與被上訴人間之買賣契約已然解除，上訴
    人應歸還被上訴人所交付之定金1600萬元（其中1500萬元業
    經被上訴人私下向訴外人己○○取回），因而請求上訴人返
    還不當得利100萬元乙節予以釋明之，自非提出新攻擊或防
    禦方法，依前揭規定，應予准許，先予敘明。
六、被上訴人雖主張上訴人與訴外人己○○間係通謀虛偽簽定系
    爭土地之買賣契約，上訴人未取得系爭土地之販售權云云。
    惟查上訴人係以1500萬元向訴外人己○○購買系爭土地，嗣
    再以1950萬元高價轉售予被上訴人，此為被上訴人起訴主張
    之事實，且此買賣關係存在之事實，業經原審於97年8月21
    日言詞辯論期日列為兩造均不爭執事項（見原審卷第52頁末
    2列以下），視同被上訴人已為自認（民事訴訟法第280條第
    1項本文參照）。況出賣他人之物所訂買賣契約係債權契約
    ，此債權契約仍為有效，則上訴人就此買賣關係之存在，自
    無須再為舉證，被上訴人更易前詞，辯稱上訴人與訴外人己
    ○○間之買賣契約係虛偽訂立，上訴人並未取得系爭土地之
    販售權，係無權處分云云，自應舉證證明，其未能舉證以實
    其說，不能採信。
七、本件兩造之爭點在於系爭買賣關係是否業因96年10月23日訂
    立協議書而解除？按解釋契約，固須探求當事人立約時之真
    意，不能拘泥於契約之文字，但契約文字業已表示當事人真
    意，無須別事探求者，即不得反捨契約文字而更為曲解。最
    高法院17年上字第1118號判例可資參照。本件兩造間買賣契
    約是否已合意解除，當應先就系爭協議書之文義解釋，如自
    其文字內容已足表示當事人真意，即不容再別事探求，任意
    曲解契約文字。經查：
  (一)兩造於96年10月19日成立系爭土地之買賣契約，約定總價
    1950萬元，嗣兩造於96年10月23日再訂立協議字據，依系爭
    協議書內容載明：「本人己○○之合約訂金1600萬預定，全
    數退還東龍發建設公司，再加伍拾萬元整共1650萬元於17：
    00前來處理（註嗣順延至隔日中午），否則視同合約按1600
    萬元交，恐口無憑，特立此據。簽收人：乙○○10/23丁○
    ○10/23」，此有系爭協議書影本一件附卷可稽（見原審卷
    第31頁），參照系爭協議書前段內容「本人己○○之合約訂
    金1600萬預定，全數退還東龍發建設公司，再加伍拾萬元整
    共1650萬元於17：00前來處理（順延至隔日中午）。」及後
    段內容「否則視同合約按1600萬元交」字面文義，顯然係指
    後段所產生之法律效果與前段不同。易言之，前段既指一定
    條件下，雙方合意解除契約，後段「否則…」等語，即指不
    合該一定條件時，即不解除契約，而另行約定其他法律效果
    。而上訴人並未依約於96年10月24日中午給付1650萬元予被
    上訴人，此為兩造所不爭，則兩造買賣契約即應以系爭協議
    書後段所載以1600萬元成交。就本件而言，即本件買賣契約
    視同以1600萬元成交，尚難僅因後段「否則視同合約按1600
    萬元『交』」漏打成交之「成」字，而逕將此『交』字曲解
    其義為「退還」。
  (二)又被上訴人之訴訟代理人於本院已自認依系爭協議書後段文
    義，係指雙方買賣契約以1600萬元成交（見本院卷第74頁背
    面第16列以下），且被上訴人於其提出本院之首次答辯狀，
    亦就系爭協議書後段文義所指意涵明確陳述為：「被上訴人
    之法定代理人即向上訴人開出條件（略）謂：陳先生（即指
    「乙○○」以下同）你若要解除此件土地買賣契約，首先你
    今天必須先將你與己○○業已兌領得本公司之共計1600萬元
    歸還予我，並且另須加付50萬元給予本公司作為違約之賠償
    （按指系爭協議書前段條件）。倘若你陳先生今日無法將上
    述總計1650萬元付予本公司，本件土地買賣則按1600萬元成
    交（按指系爭協議書後段條件），…上訴人與被上訴人始簽
    下本訴系爭之協議書。」（見本院卷第39頁，被上訴人98年
    3月4日答辯狀第8頁粗黑體字），顯見系爭協議書後段內容
    實指本件買賣契約係以1600萬元成交，並未解除甚明，被上
    訴人於原審主張系爭買賣契約依協議書後段文義業經合意解
    除等情，顯非實在。如系爭協議書後段目的在解除雙方契約
    ，衡諸一般經驗，當必於書面清楚表明「本契約解除」，並
    承前系爭協議書前段文字，註明上訴人應「退還」1600萬元
    ，實不可能記載「否則視同合約按1600萬元交」等字，是此
    後段文字係指契約成交之意，而契約既已成交，上訴人所收
    受之100萬元即非無法律上原因。推究其因，兩造原係以195
    0萬元成立系爭土地買賣契約，此為被上訴人所不爭，惟被
    上訴人認其高價買受不妥，倘直接找買主己○○買受，當不
    致以此高價支付價金，故推由第三人庚○○直接與己○○談
    判買受系爭土地，此觀庚○○與己○○所訂買賣契約終以
    1600萬元成交即明。證人庚○○於原審具結證稱：「（問：
    買賣契約價金確實是1600萬元？）契約上面是記載1600萬元
    。」（見原審卷第98頁第10列），可見系爭土地嗣成立之買
    賣價金反低於兩造最初所訂契約價金1950萬元，是被上訴人
    辯稱上訴人欲高價出賣第三人，遂與被上訴人合意解除系爭
    買賣契約云云，即無可採。依協議書後段解釋，上訴人與被
    上訴人間之買賣契約尚未解除，被上訴人主張上訴人為不當
    得利，應將所收受被上訴人之100萬元定金返還被上訴人，
    洵屬無據。
  (三)雖被上訴人之訴訟代理人於本院陳稱：此「1600萬元成交」
    之意乃指雙方於簽定系爭協議書前，已先議妥系爭土地買賣
    之成交價由1950萬元降至1600萬元，嗣再以此1600萬元之成
    交價為簽定系爭協議書之座標，合意解除雙方買賣契約，且
    上訴人於原審亦稱買賣契約以1600萬元成交，伊無權過問等
    語，足見系爭買賣契約確已解除云云。惟查：被上訴人所陳
    「系爭契約以1600萬元成交」之真義，乃在敘述系爭協議書
    後段約定之意涵，此參被上訴人於本院二審提出之首次答辯
    狀第8頁粗黑體字文義已徵明顯，有如前述。又上訴人於原
    審所稱「系爭買賣契約就以1600萬元成交，我無權過問」等
    語，實係承接系爭協議書前段文義而針對系爭協議書後段內
    容所指意涵而為陳述，此參上訴人於原審陳述即明（見原審
    第53頁第7列以下），而「無權過問」一語，乃針對系爭協
    議書後段文義而來，指系爭買賣契約以1600萬元成交後，上
    訴人即放棄尾款350萬元之利益，僅保有轉售系爭土地所賺
    得之100萬元勞務對價，此後上訴人即不再介入系爭土地移
    轉予被上訴人之事宜，端由被上訴人逕持權利繳款書與己○
    ○辦理過戶，此參上訴人於原審陳述「如果我當天沒有給他
    這筆錢，那麼就1600萬元買賣成交，己○○的繳款書就歸原
    告（指被上訴人），我自動放棄後面350萬元的權利…。依
    照證八的合約書，我並不用再負土地移轉義務」等語益明（
    見原審卷第97頁）。是被上訴人片斷擷取上訴人上開語意內
    容，曲解上訴人之陳述真意，謂本件買賣契約業已解除，不
    足採信。
  (四)再由被上訴人購買系爭土地所支出之價金來源觀之，被上訴
    人購買系爭土地目的在過戶予訴外人庚○○，故其簽發之
    1500萬元及100萬元支票所需資金係由庚○○出借，其後，
    庚○○自行與己○○簽定系爭土地買賣契約，給付價金1600
    萬元，其中1500萬元即由被上訴人前所簽發之1500萬元支票
    取代，庚○○再另簽發100萬元支票交予己○○，此有庚○
    ○於原審證詞可稽（見原審卷第97頁背面第20列以下），被
    上訴人知悉上訴人向己○○低價購買，卻以高價出售與被上
    訴人，因而反悔，始向上訴人表明不願購買，而由庚○○自
    行與己○○訂約購買系爭土地，上訴人因不滿己○○出賣系
    爭土地與伊後食言，始告訴己○○涉嫌詐欺等情，復由台灣
    板橋地方法院檢察署97年度偵字第9952號不起訴處分書影本
    一件在卷可證（見原審卷第32頁），足徵被上訴人自始備有
    價金，即欲購買系爭土地，因不願高價購買，始稱兩造合意
    解約；而訴外人己○○取自被上訴人之1500萬元支票，既已
    轉為其與庚○○間買賣價金之一部分，自無再將該1500萬元
    支票歸還被上訴人之必要，是被上訴人所稱兩造合意解約後
    ，其已私下向己○○取回該1500萬元支票云云，難以採信。
八、綜上所述，上訴人抗辯兩造未合意解除系爭買賣契約，上訴
    人受領1百萬元，係有法律上原因，自屬可信；被上訴人主
    張系爭買賣契約業已解除，上訴人受領定金無法律上原因，
    應返還100萬元為不足採。從而，被上訴人本於不當得利之
    法律關係，請求上訴人給付100萬元為無理由，不應准許。
    原審判命上訴人給付定金100萬元，自有未洽。上訴意旨指
    摘原判決不當，求予廢棄改判，為有理由。自應由本院予以
    廢棄改判，如主文第2項所示。
九、本件事證已臻明確，兩造其餘攻擊防禦方法及所舉證據，經
    審酌結果，與本件判決結論均無影響，爰不一一論述，附此
    敘明。
十、據上論結，本件上訴為有理由，依民事訴訟法第450條、第
    78條，判決如主文。
中    華    民    國    98    年    5     月    20    日
                  民事第五庭    審判長法  官  林陳松
                                      法  官  鄭金龍
                                      法  官  王重吉
以上正本係照原本作成。
不得上訴。
                                      書記官  林玉惠
中    華    民    國    98    年    5     月    20    日
                                                      Ｍ


司法院資訊處製作；財團法人民間司法改革基金會備份。
